臺灣高雄地方法院民事判決　　　　　　　 96年度訴字第554號
原　　　告　乙○○
被　　　告　甲○○
當事人間刑事附帶民事訴訟請求損害賠償事件，經本院刑事庭裁
定移送民事庭審理（95年度附民字第171 號），本院於民國96年
5 月24日言詞辯論終結，判決如下：
    主    文
被告應給付原告新台幣肆拾伍萬元，及自民國九十五年十月十四
日起至清償日止，按年息百分之五計算之利息。
原告其餘之訴駁回。
訴訟費用由被告負擔二分之一，餘由原告負擔。
本判決第一項得假執行。
    事實及理由
一、本件被告經合法通知，未於言詞辯論期日到場，核無民事訴
    訟法第386 條各款所列情形，爰依原告之聲請，由其一造辯
    論而為判決。
二、原告主張：被告於民國91年3 月初自任會首，召集民間互助
    會，會期自91年3 月10日起至93年12月10日止，每會新台幣
    （下同）5,000 元，連會首共計45會，採外標制，標息最低
    500 元，每月10日開標，另逢每3 、6 、9 、12月之25日加
    標1 次（下稱系爭互助會）。被告明知訴外人陸文君、孫錦
    萍（下稱陸文君等2 人）未參加系爭互助會，竟向原告詐稱
    陸文君等2 人均係活會會員，請原告支付已付之活會會款而
    買下陸文君等2 人活會權利，致原告陷於錯誤而購買上述活
    會2 會，加計原告以自己名義參加之6 會及購自訴外人黃千
    玲之1 會，原告共計參加系爭互助會9 會。原告就上開9 會
    ，本可期待於標得會款後回收已繳納之互助會金，詎被告竟
    自第27期起至第36期止，連續冒用原告及另1 名活會會員之
    名義標取會款，致原告陷於錯誤而陸續交付活會會款，嗣被
    告於取得原告交付之會款後，即捲款潛逃，系爭互助會隨之
    於第36期開標後止會。被告上開詐欺及冒標之侵權行為，共
    詐得原告交付903,500 元，致原告受有損害，爰依侵權行為
    之法律規定，請求被告賠償原告所受損失等情。並聲明求為
    判決：如主文所示。
三、被告未於言詞辯論期日到場，據其先前提出之書狀略以：被
    告係向原告借會以標取標金，並未冒用原告或其他會員之名
    義標取互助會款，亦未詐騙原告等詞置辯。並答辯聲明：駁
    回原告之訴。
四、兩造不爭執之事項及本件爭點：
  (一)兩造不爭執之事項
  1.被告於91年3 月初召集系爭互助會，原告以自己名義參加6
    會，另承擔陸文君、黃千玲及孫錦萍等3 人之活會各1 會，
    嗣系爭互助會於第36期即93年5 月10日開標後止會，止會時
    依正常開標程序應僅剩9 個活會尚未開標。
  2.原告認被告涉嫌詐欺及偽造文書等罪，向台灣高雄地方法院
    檢察署檢察官提出刑事告訴，嗣該案件經該署檢察官偵查起
    訴後，由本院刑事庭以95年度易字第785 號判決有期徒刑8
    月，被告不服提起上訴，經台灣高等法院高雄分院以96年度
    上訴字第221 號判決上訴駁回確定。
  (二)本件爭點
  1.被告有無冒標及詐欺原告之行為？
  2.原告得否請求被告賠償？金額若干？
五、被告有無冒標及詐欺原告之行為？
  (一)原告主張被告冒用名義標取互助會款，致原告受有交付活會
    會款之損害乙情，為被告所否認，抗辯係向原告或其他會員
    借會來標取標金，原告於系爭互助會已無活會云云。經查，
    本件被告自任會首召集系爭互助會，原告以自己名義參加6
    會，嗣原告又承擔陸文君、黃千玲及孫錦萍等3 人之活會各
    1 會，共有9 會，系爭互助會於93年5 月10日開標後即止會
    ，依正常開標程序應僅餘9 個會未開標乙情，此為兩造所不
    爭，故系爭互助會於止會時應僅餘9 個活會，然此時尚有會
    員原告、施林麗玉、孫黃美香分別擁有9 會、8 會、2 會活
    會未得標等情，業據證人即會員施林麗玉、孫黃美香分別於
    上開刑事案件偵查中證述在卷（見刑案偵查卷第10頁），可
    見被告應有冒用他人名義標取互助會金之情事。雖被告抗辯
    係向原告借會云云，惟證人施林麗玉於上開刑事案件警詢中
    陳稱：我於93年5 月10日詢問原告這個月標多少錢，她告訴
    我剩下的9 會都是她的，我即表示我尚有8 會未標，我們才
    知系爭互助會出問題等語在卷（見刑案警卷第8 頁），可見
    原告並未同意借會予被告，否則當不致於系爭互助會止會後
    ，尚認為所餘9 會活會俱為其所有。況被告於召集系爭互助
    會時，曾發放互助會單予各會員，而該互助會單其上並無借
    會之記載，設若被告確有向原告借會之事，焉有不書立於會
    單上，或寫立書面，以杜爭議？且原告於系爭互助會中擁有
    之會數高達9 會，衡諸常情擔任會首之被告亦無向原告借取
    全數之活會標取標金之理，是以被告前揭所辯與事實不符，
    殊難採信，本件原告並未將活會出借予被告，應堪認定。又
    原告既未借會予被告，然被告卻於上開刑事案件警詢中自承
    其係在會單上書寫原告「林緞」之名字投標，且原告於系爭
    互助會止會時已無活會等語在卷（見刑案警卷第3 頁），則
    可見原告所有9 個活會均已遭被告冒標。又系爭互助會迄至
    第36期止會，依正常開標程序應僅餘9 個活會，然止會時原
    告、施林麗玉、孫黃美香分別有9 會、8 會、2 會，合計共
    19個活會尚未得標，則被告冒標之會數應係10會【19會（會
    員實際剩下活會數）-9會（依正常開標程序剩餘之活會數）
    ＝10會，即被告冒標之會數】，扣除前述被告冒標原告之9
    會，被告尚有冒標姓名不詳之會員1 會甚明。
  (二)原告復主張被告係自第27期起至第36期止冒標，每次冒標標
    金均500 元等語，而按互助會之死會會員，不論之後何人得
    標，均有依約繳納死會會款之義務，故於冒標時計算詐欺取
    財之金額時，應扣除死會會員所繳交之會款，以當時尚屬活
    會會員所繳納之會款為準，因此，若認定被告越晚冒標，對
    被告較有利。本件系爭互助會係自第36期開標後止會，且每
    會最低得標金為500 元乙情，此為兩造所不爭執，則原告前
    揭關於被告冒標系爭互助會會金時間、金額之主張，對被告
    而言並無不利，堪以採取。
  (三)被告雖抗辯原告同意借會，其為返還積欠原告之互助會款，
    曾交付其夫郭榮杰所開立面額800 萬元之本票予原告收受乙
    節，固據提出本票1 張為證，惟上開本票之發票日為93 年6
    月8 日，係在系爭互助會止會後，且該本票之面額高達800
    萬元，與本件被告以原告名義標會所得之會款金額不符，故
    尚難執此票據認定原告曾同意借會予被告。另證人即被告之
    妹黃妙芬、黃淑芬雖於上開刑事案件偵、審中證稱：被告確
    實有向原告借錢並支付利息云云（見刑案偵查卷第10頁、二
    審卷96年4 月2 日審判筆錄），然「借會」與「借錢」顯屬
    兩事，是黃妙芬及黃淑芬上開所證，不足證明被告有向原告
    借會；又證人即被告友人郭曾阿花於上開刑事案件二審審理
    時固證述：被告曾告訴我原告有借會給她標云云，惟郭曾阿
    花所證內容係聽聞自被告所言，並非自己親見親聞，其所證
    並無證據能力，仍不足為有利被告之證明。
  (四)原告另主張被告向其詐稱訴外人陸文君等2 人均係活會會員
    ，致原告陷於錯誤而交付款項購買上述2 名會員之活會一節
    ，此亦為被告所否認。經查，陸文君等2 人均未參加系爭互
    助會乙情，業據證人即孫錦萍之姐孫誼佳於上開刑事案件偵
    查中證述：我本來要以孫錦萍之名義參加系爭互助會1 會，
    後來沒跟，陸文君是我朋友，我不跟後她也不跟了，我知道
    那時會單有印了等語明確（見刑案偵續卷第29頁），核與孫
    錦萍於上開刑案案件偵查中證稱：我姐姐及陸文君實際上並
    未參加系爭互助會等情相符（見刑案偵續卷第28頁），然觀
    之系爭互助會單，其上卻仍有會員陸文君等2 人之記載，是
    被告於陸文君等2 人表示不願參加互助會後，仍將渠等列為
    互助會員，並冒用其等名義參加系爭互助會之事實，固堪認
    定。惟原告於本院審理時已陳明係交付已付之活會會款予被
    告，並非交付得標金予被告（本院卷第53頁），而因被告先
    前冒用陸文君等2 人之名義參加系爭互助會，關於陸文君等
    2 人之活會會金，應係由被告所繳納，則原告交付已支付之
    活會會款予被告，且因此購買之行為於系爭互助會增加2 會
    活會，並無受有任何損害可言，被告所為自不構成侵權行為
    ，況原告對於此部分被告究係如何施詐、其係如何陷於錯誤
    、交付之金額若干等具體事實，並未明確說明及舉證，則原
    告此部分之主張，即屬無據。至原告提出之刑事案件判決書
    雖認定被告此部分構成詐欺取財之犯行，惟按法院依民事訴
    訟法之規定認定事實，除別有規定外，不受他事件裁判認定
    事實之拘束（最高法院21年上字第1228號判例可供參照），
    是上開刑事案件判決書尚不得拘束本件民事訴訟之認定。
  (五)據上，原告主張被告冒標會款侵害原告權利乙情，堪可採信
    ，惟原告無法證明其購買陸文君等2 人之活會受有何損害，
    以及被告就此部分係施用何詐術，故其主張遭被告詐騙而購
    買活會乙節，即無可取。
六、原告得否請求被告賠償？金額若干？
    按因故意或過失，不法侵害他人之權利者，負損害賠償責任
    ，民法第184 條第1 項前段定有明文。本件被告對原告實施
    冒標行為，顯係故意以不法之方式侵害原告之權利，自應對
    原告負損害賠償責任。又系爭互助會為外標制，本件原告因
    被告冒標之行為所受損害為450,000 元【計算式：5,000 元
    （會款）×9 會（原告每期參與互助會之會數）×10次（被
    告冒標互助會款次數）＝450,000 元（原告所受損害）】，
    至逾450,000 元部分之請求，即非屬原告因被告冒標所受損
    害，原告不得本於侵權行為之法律關係請求被告賠償。
七、綜上所述，原告基於侵權行為之法律關係，請求被告給付45
    0,000 元，及自附帶民事起訴狀繕本送達翌日即95年10月14
    日起至清償日止，按年息5%計算之利息，為有理由，應予准
    許；至逾此部分之請求即屬無據，應予駁回。
八、末按本判決第1 項命被告應給付原告之金額未逾500,000 元
    ，爰依民事訴訟法第389 條第1 項第5 款規定，依職權宣告
    假執行。
九、結論：原告之訴為一部有理由，一部無理由，依民事訴訟法
    第385 條第1 項前段、第79條、第389 條第1 項第5 款，判
    決如主文。
中　　華　　民　　國　　96　　年　　5 　　月　　31　　日
                      民事第二庭法　官　莊珮君
正本係照原本作成。
如不服本判決，應於送達後20日內，向本院提出上訴狀並表明上
訴理由，如於本判決宣示後送達前提起上訴者，應於判決送達後
10日內補提上訴理由書（須附繕本）。
中　　華　　民　　國　　96　　年　　5 　　月　　31　　日
                                書記官　何明昌
